臺灣板橋地方法院民事判決　　　　　　　　　　　　　九十三年度訴字第三二０號
　　原　　　告　丙○○
　　訴訟代理人　張睿文律師
　　被　　　告　戊○○
　　特別代理人　己○○
右當事人間請求所有權移轉登記事件，於民國九十三年四月十五日言詞辯論終結，本
院判決如左：
    主    文
被告應將其所有坐落台北縣板橋市○○段二六九地號土地所有權應有部分三分之一移
轉登記予原告。
訴訟費用由被告負擔。
    事    實
甲、原告方面：
一、聲明：如主文所示。
二、陳述：
  １被告所有坐落台北縣板橋市○○段二六九地號所有權應有部分三分之一（重測前
　　為板橋市○○段一五０地號），前經出售與訴外人乙○○（後改名甲○○），再
　  經乙○○於七十年十二月十日連同沙崙段一五三之三地號土地及其上建物所有權
    全部出售予原告，買賣總價為新台幣（下同）一百八十萬元，原告已付清價金予
    乙○○，乙○○並已將系爭土地交付原告使用，而由原告在其上興建廠房，與系
    爭土地外之門牌號碼板橋市○○路卅二號建物打通暨合併使用迄今。
　２系爭土地地目為旱，依買賣當時土地法及農業發展條例相關規定，承受人以有自
　  耕能力為限，為此，被告於出售予乙○○當時，曾書立保證書予乙○○，保證「
    產權清楚、無他項權利設定抵押或來歷不明（賣渡給朱炳金、乙○○父子），因
    目前農地移轉困難，今後可移轉時，或指定移轉登記人，需求本人及文件或蓋印
    等，絕無條件必應付照辦理，絕無刁難」，而被告亦配合原告辦理系爭土地所有
    權移轉登記，提出被告之
    收執（賣渡人部分改為丙○○）。原告於七十一年八月間曾洽有自耕能力之胞弟
    丁○○，以其名義登記為本件土地之所有權人，乃依規定向台北縣稅捐稽徵處申
    報移轉，且於同年九月二日繳納土地增值稅一十二萬八千五百廿八元，惟因丁○○當時並未在當地居住，以致未能辦妥所有權移轉登記手續。嗣原告於八十年間
    再度通知被告出面配合交付換發新地號之所有權狀及所有權移轉登記手續所需之
    證件（被告七十九年五月二十三日補發之
    日申請之印鑑證明文件，已蓋有被告印鑑章之土地建物買賣所有權移轉契約書）
    ，承辦代書林冠翰亦有交付新的所有權狀影本、被告
    明原本予原告收執，嗣因林冠翰代書另案遭羈押而未能辦妥所有權移轉登記手續
    ，三年餘後該代書雖重獲自由，卻猝死，以致仍未辦理移轉登記。其後即因被告
    遷離
    利移轉登記至原告或指定第三人名下。查八十九年一月二十六日土地法及農業發
    展條例已刪除有關農地承受資格之限制，系爭土地之使用分區並於九十二年年初
    變更編定為住宅區，事經原告之夫王寧雲至被告
    雖無法得知，然經拜訪當地村長，當地村長同意與被告私下聯絡，催促被告出面
    配合辦理本件土地之所有權移轉登記手續，惟被告不同意出面辦理，原告不得已
    乃於一月十七日以板橋文化路郵局第三八三、三八四號存證信函催告被告於文到
    後五日內出面備妥相關證件、文件、資料及印章等辦理所有權移轉登記程序，被
    告仍舊置若罔聞。原告不得已，只得提起本件訴訟，以為救濟。
  ３按依民法第三百四十八條第一項規定，物之出賣人，應負交付其物於買受人並使
    其取得該物所有權之義務。同法第二百六十九條第一項規定，以契約訂定向第三
    人為給付者，要約人得請求債務人向第三人為給付，其第三人對於債務人亦有直
    接請求給付之權。原告雖係向乙○○買受系爭土地，惟被告已將系爭土地出售予
    乙○○，且書面保證將直接移轉所有權登記予乙○○所指定之第三人，故原告買
    受系爭土地後，均直接與被告聯絡，被告亦向原告為同一保證，直接配合原告辦
    理相關程序。為此，原告自有權直接請求被告將系爭土地所有權移轉登記至原告
    名下。
乙、被告方面：
一、聲明：駁回原告之訴。
二、陳述：原告未能提出被告有將系爭土地出賣予訴外人乙○○之買賣契約書，否認
    被告有同意將系爭土地移轉給原告，且若有買賣，為何經過數十年，原告未向被
    告請求辦理移轉登記，被告抗辯移轉登記請求權罹於時效，拒絕辦理。
    理    由
一、按對於無訴訟能力人為訴訟行為，因其無法定代理人，或其法定代理人不能行代
    理權，恐致久延而受損害者，得聲請受訴法院之審判長選任特別代理人，民事訴
    訟法第五十一條第一項定有明文。本件被告因患有巴金森氏症，於九十三年二月
    六日手術，有記憶力與語言障礙，常有幻覺現象，有診斷證明書附卷可稽，被告
    與外界無法溝通，又未受禁治產宣告，無法定代理人，自不能獨立以法律行為負
    義務，原告聲請本院選任被告之特別代理人，核無不合，爰選任被告之女兒己○○為被告之特別代理人，先予敘明。
二、原告起訴主張：被告所有坐落台北縣板橋市○○段二六九地號所有權應有部分三
    分之一（重測前為板橋市○○段一五０地號），前經出售與訴外人乙○○（後改
　　名甲○○），再經乙○○於七十年十二月十日連同沙崙段一五三之三地號土地及
　  其上建物所有權全部出售予原告，買賣總價為一百八十萬元，原告已給付全部價
    金予乙○○，乙○○並已將系爭土地交付原告使用，而由原告在其上興建廠房，
    與系爭土地外之門牌號碼板橋市○○路卅二號建物打通暨合併使用迄今。被告於
    出售予乙○○當時，曾書立保證書予乙○○，保證「產權清楚、無他項權利設定
    抵押或來歷不明（賣渡給朱炳金、乙○○父子），因目前農地移轉困難，今後可
    移轉時，或指定移轉登記人，需求本人及文件或蓋印等，絕無條件必應付照辦理
    ，絕無刁難」，而被告亦配合原告辦理系爭土地所有權移轉登記，提出被告之戶
    月）。原告於七十一年八月間曾洽有自耕能力之胞弟丁○○，以其名義登記為系
    爭土地之所有權人，乃依規定向台北縣稅捐稽徵處申報移轉，且於同年九月二日
    繳納土地增值稅一十二萬八千五百廿八元，惟因丁○○當時並未在當地居住，以
    致未能辦妥所有權移轉登記手續。嗣原告於八十年間再度通知被告出面配合交付
    換發新地號之所有權狀，及所有權移轉登記手續所需之證件（被告七十九年五月
    二十三日補發之
    被告
    書林冠翰亦有交付所有權狀、被告身分證正反面影本、印鑑證明原本、被告
    謄本予原告收執，嗣因林冠翰代書另案遭羈押而未能辦妥，三年餘後該代書雖重
    獲自由，卻猝死，以致迄今仍未辦理移轉登記。其後即因被告遷離
    留在原址，多年來無法與被告連絡，以致系爭土地迄今未能順利移轉登記至原告
    或指定第三人名下。按依民法第三百四十八條第一項規定，物之出賣人，應負交
    付其物於買受人並使其取得該物所有權之義務。同法第二百六十九條第一項規定
    ，以契約訂定向第三人為給付者，要約人得請求債務人向第三人為給付，其第三
    人對於債務人亦有直接請求給付之權。原告雖係向乙○○買受系爭土地，惟被告
    已將系爭土地出售予乙○○，且書面保證將直接移轉所有權登記予乙○○所指定
    之第三人，故原告買受系爭土地後，均直接與被告聯絡，被告亦向原告為同一保
    證，直接配合原告辦理相關程序。為此，原告請求被告將系爭土地所有權移轉登
    記至原告名下等情；被告則以：原告未能提出被告有將系爭土地出賣予訴外人乙○○之買賣契約書，否認被告有同意將系爭土地移轉給原告，且若有買賣，為何
    經過數十年，原告未向被告請求辦理移轉登記，被告抗辯移轉登記請求權罹於時
    效，拒絕辦理等語置辯。
三、原告主張其於七十年十二月十日與訴外人乙○○簽訂買賣契約，買賣標的為乙○○所有坐落板橋市○○段一五三之三地號土地及其上建物所有權全部及被告所有
    坐落同段一五０地號所有權應有部分三分之一，買賣價金一百八十萬元已付清，
    原告在上開土地上建屋使用多年等情，業據原告提出其與乙○○訂立之買賣契約
    書為證，並據證人乙○○證述在卷，堪信為真實。原告並稱：上開沙崙段一五０
    地號所有權應有部分三分之一，係被告所有，出售予訴外人乙○○，被告並同意
    將該土地所有權應有部分三分之一直接登記予原告指定之第三人即訴外人丁○○
    ，被告有出面配合原告辦理所有權移轉登記，並交付被告之
    ，之後因故未辦妥移轉登記於訴外人丁○○名下，嗣於八十年間原告再度通知被
    告出面配合換發新地號之所有權狀，被告並提出被告七十九年五月二十三日補發
    之
    鑑章之空白之土地建物買賣所有權移轉契約書等情，業據原告提出被告出具予乙○○及原告之保證書、印鑑證明、被告
    月十七日八四北縣稅電字第六０七九四號函、被告
    權狀影本、已蓋有被告印鑑章之空白之土地建物買賣所有權移轉契約書為證，經
    查：被告出具予乙○○之保證書記載「本人戊○○名下不動產標示坐落板橋沙崙
    段壹佰伍拾地號地目旱持分參分之壹，產權清楚、無他項權利設定抵押或來歷不
    明（賣渡給朱炳金、乙○○父子），因目前農地移轉困難，今後可移轉時，或指
    定移轉登記人，需求本人及文件或蓋印等，絕無條件必應付照辦理，絕無刁難」
    ，被告之印鑑證明則為七十年十二月二十一日由桃園縣大園鄉戶政事務所發給，
    並有七十年十二月二十一日由桃園縣大園鄉戶政事務所發給之被告
    台北縣稅捐稽徵處於八十四年一月十七日以八四北縣稅電字第六０七九四號函通
    知被告戊○○稱「台端所有坐落板橋市○○段一五０地號土地持分三分之一，立
    契轉讓丁○○之土地增值稅（底冊號碼一０三五二）稅額一二八、五二八元，於
    七十一年九月二日繳納在案」，證人丁○○亦到庭證稱：七十年原告有跟我提起
    ，因我有自耕農身分，所以她要用我名義去登記。七十年底我就有提供資料給原
    告辦理，事情都是由原告自己處理，後來我離開公司，土地是公司要用的，我離
    開公司後，有無辦理登記在我名下我沒有去過問，在我未離開公司前，原告是有
    要用我名義登記土地等語（見九十三年四月十五日言詞辯論筆錄），另一張由被
    告出具予原告之保證書記載「本人戊○○名下不動產標示，坐落板橋沙崙段２６
    ９地號地目旱０．０四公頃，持分參分之壹，產權清楚、無他項權利設定抵押或
    來歷不明（賣渡給丙○○），因目前農地移轉困難，今後可移轉時，需求本人及
    文件或蓋印等，絕無條件必應付照辦理，不另取費用，絕無刁難」，另有被告七
    十九年十月十一日由桃園縣大園鄉戶政事務所發給之印鑑證明、被告七十九年五
    月二十三日補發之
    其受任人填具申請書並繳驗國民身分證，申請辦理，
    人或利害關係人申請，被告之
    意取得，應係由被告所交付，綜合以觀，原告主張被告為配合辦理移轉登記，於
    七十年底及八十年間先後交付印鑑證明、
    以直接移轉登記予原告或其指定之第三人，堪予採信。
四、按物之出賣人，負交付其物於買受人，並使其取得該物所有權之義務，民法第三
    百四十八條第一項定有明文。次按消滅時效因承認而中斷，同法第一百二十九條
　　第一項第二款亦有規定。本件被告於七十年間將系爭土地所有權應有部分三分之
　  一賣給訴外人乙○○，再由乙○○賣給原告，買賣標的物所有權移轉登記請求權
    時效為十五年，自買賣契約成立時開始起算，至八十年間，被告因受原告之通知
    ，提出相關文件同意配合辦理移轉登記，堪認被告承認原告之權利，而發生中斷
    時效之效力，自八十年間重新起算時效，則原告於九十三年二月十八日起訴請求
    被告移轉登記（見收文戳），尚未罹於十五年時效，被告以時效完成拒絕辦理，
    並不可採。次按私有農地所有權之移轉，其承受人以自耕農之限制，已於八十九
    年一月二十六日刪除，末按民法第二百六十九條第一項規定，以契約訂定向第三
    人為給付者，要約人得請求債務人向第三人為給付，其第三人對於債務人亦有直
    接請求給付之權。原告主張被告同意將其出賣予訴外人乙○○之系爭土地所有權
    應有部分三分之一直接移轉登記予原告，已認定於前，揆諸前揭規定，原告請求
    被告將系爭土地移轉登記予原告，為有理由，應予准許。
五、結論：原告之訴為有理由，依民事訴訟法第七十八條，判決如主文。
中　　　華　　　民　　　國　　九十三　　年　　　四　　　月　　二十九　　日
                                臺灣板橋地方法院民事第三庭
                                    法  官  陳映如
右為正本係照原本作成
如對本判決上訴，須於判決送達後廿日內向本院提出上訴狀
中　　　華　　　民　　　國　　九十三　　年　　　四　　　月　　二十九　　日
                                    書記官  高玉彬
